ACORDAO-COMPLETO-2516726

ACÓRDÃO 3163/2021 ATA 49/2021 - PLENÁRIO

VISTOS, relatados e discutidos estes autos que cuidam de Representação oferecida pelo então presidente do Tribunal de Justiça do Distrito Federal e Territórios (TJDFT) Exmº. Desembargador Romão Oliveira, sobre possíveis irregularidades referentes às taxas de remuneração dos depósitos judiciais à ordem do TJDFT, estabelecidas pelo Banco do Brasil S/A, no âmbito do Contrato de Prestação de Serviços nº 16/2020.
ACORDAM os Ministros do Tribunal de Contas da União, reunidos em Sessão Plenária, diante das razões expostas pelo Relator, em:
9.1. com fulcro nos arts. 235 e 237, inciso III, do Regimento Interno deste Tribunal, e no art. 103, § 1º, da Resolução - TCU 259/2014, conhecer da presente representação para, no mérito, considerá-la improcedente;
9.2. apor chancela de sigilo na instrução à peça 32 e ao Relatório que fundamenta o presente Acórdão, tendo em vista conter informações estratégicas da empresa, protegidas pelo sigilo empresarial, com fulcro nos artigos 173, parágrafo 1º, inciso II, da Constituição Federal; 155, caput e § 1º, da Lei nº 6.404/76; 22 da Lei nº 12.527/11; 5º, §§ 1º e 2º, e 6º, inciso I, do Decreto nº 7.724/12; 195, inciso XI, da Lei nº 9.279/96; e 85, § 2º, da Lei nº 13.303/16;
9.3. enviar cópia do presente Acórdão ao Tribunal de Justiça do Distrito Federal e dos Territórios e ao Banco do Brasil S.A., informando que a presente deliberação, acompanhada do Relatório e do Voto que a fundamenta, está disponível para a consulta no endereço www.tcu.gov.br/acordaos, além de esclarecer que, caso requerido, o TCU poderá fornecer sem custos as correspondentes cópias, de forma impressa.
9.4. arquivar os presentes autos.

Representação sobre possíveis irregularidades referentes às taxas de remuneração dos depósitos judiciais à ordem do TJDFT estabelecidas pelo Banco do Brasil S/A.

Banco do Brasil S.a.; Tribunal de Justiça do Distrito Federal e dos Territórios.

3. Interessados/Responsáveis:
3.1. Interessado: Tribunal de Justiça do Distrito Federal e dos Territórios (00.531.954/0001-20)..

13.1. Ministros presentes: Bruno Dantas (na Presidência), Walton Alencar Rodrigues, Benjamin Zymler, Augusto Nardes, Aroldo Cedraz, Raimundo Carreiro (Relator) e Vital do Rêgo.
13.2. Ministro-Substituto convocado: Marcos Bemquerer Costa.
13.3. Ministro-Substituto presente: André Luís de Carvalho.

RAIMUNDO CARREIRO

Transcrevo a seguir, nos termos do art. 1º, § 3º, inciso I, da Lei nº 8.443/92, a instrução lavrada no âmbito da Secretaria de Controle Externo do Sistema Financeiro Nacional e dos Fundos de Pensão (peça 32) , cujas conclusões contaram com a anuência do corpo diretivo daquela unidade técnica (peças 33 e 34) , bem como do MP/TCU, representado pela Procuradora-Geral Cristina Machado da Costa e Silva (peça 36) .
"INTRODUÇÃO
Cuida-se de representação, nos termos do art. 237, inciso III do Regimento Interno do Tribunal de Contas da União (TCU) , por meio do qual o então presidente do Tribunal de Justiça do Distrito Federal e Territórios (TJDFT) Exmo. desembargador Romão C. Oliveira noticiou possíveis irregularidades referentes às taxas de remuneração dos depósitos judiciais à ordem do TJDFT, estabelecidas pelo Banco do Brasil S/A, no âmbito do Contrato de Prestação de Serviços nº 16/2020. (peça 1) .
	EXAME DE ADMISSIBILIDADE
2. 	Registra-se que o presidente do TJDFT possui legitimidade para representar ao Tribunal, consoante disposto no inciso III do art. 237 do RI/TCU.
3. 	Em primeiro exame da representação a SecexFinanças considerou que a representação não preencheu os requisitos de admissibilidade constantes no art. 235 do Regimento Interno do TCU e no art. 103, § 1º da Resolução - TCU 259/2014, haja vista não estar acompanhada de suficientes indícios concernentes à irregularidade ou ilegalidade tendo em vista principalmente que na documentação enviada pelo TJDFT (localizada em itens não digitalizáveis) , o Banco justifica a redução da taxa remuneratória dos depósitos judiciais do TJDFT devido ao novo ciclo de juros brasileiro, cuja taxa básica de juros (Selic) encontra-se no menor percentual da história, o que se mostra razoável diante do novo cenário macroeconômico (peças 3-5) .
4.	Entretanto, e obstante a proposta da SecexFinanças, o relator Exmo. Sr, ministro Raimundo Carreiro julgou que a representação cumpre os requisitos de admissibilidade dispostos no §1° do art. 103 da Resolução 259/2014, quais sejam: "competência do Tribunal sobre o assunto, a legitimidade do autor, a suficiência dos indícios e a existência de interesse público no trato da suposta ilegalidade apontada" pois, afigura-se oportuno atentar para o Parecer da Consultoria Jurídico-Administrativa da Presidência do TJDFT no sentido de que a adoção das taxas de remuneração tais como postas no Contrato 16/2020 não é vantajosa para a Administração, representando diminuição dos valores repassados pelo BB ao Tribunal da ordem de 3,5 milhões de reais (p. 152 do Processo SEI 13247/2019) na redução de 0,070% para 0,055% da taxa de remuneração fixada para o Tribunal de Justiça do DF e que estaria incompatível com os demais valores praticados no âmbito de outros tribunais (peça 6, p. 2-3) .
HISTÓRICO
5.	Após o exposto acima, o relator determinou à SecexFinanças, com fulcro nos arts. 157 e 187 do Regimento Interno do TCU, que diligenciasse ao Banco do Brasil S.A. para que apresentasse ao Tribunal de Contas da União, no prazo de trinta dias, a metodologia utilizada no estabelecimento da taxa de remuneração dos depósitos judiciais referentes ao Contrato 16/2020 (Verba de Relacionamento Negocial - VRN, Cláusula Décima) , e encaminhasse a relação das taxas de remuneração dos depósitos judiciais estabelecidas nos contratos vigentes entre o BB e outros Tribunais de Justiça Estaduais, Tribunais Regionais Federais e Tribunais Regionais do Trabalho, para fins de comparação (peça 6, p.3) .
6.	Em atendimento ao Ofício 17684/2020-TCU/Seproc de 24/4/2020 o Banco do Brasil   encaminhou o expediente à peça 14 com os seguintes esclarecimentos (peça 14) :
	a) o Instrumento Jurídico que rege todo o processo de remuneração aos Tribunais de Justiça e a gestão de depósitos judiciais à ordem do Tribunal é um contrato de prestação de serviços, decorrente de processo de contratação direta (peça 14, p. 1) ;
	b) as negociações envolvendo o estabelecimento de taxas remuneratórias para a custódia de depósitos judiciais são firmadas levando-se em consideração diversos aspectos específicos, a partir das características individuais de cada Ente Público. As negociações são personalizadas, revestidas de sigilo comercial, não podendo utilizar-se do referencial comparativo com taxas praticadas junto a outros Tribunais de Justiça, ainda que tenham mesmo perfil em volume de saldos (peça 14, p. 1) ;
	c) importante ressaltar que o modelo de negócios estabelecido para a gestão de depósitos judiciais no sistema financeiro está baseado na oportunidade gerada às Instituições Financeiras na custódia desses recursos em função do custo de captação e do livre direcionamento. De outro lado, viabiliza-se apoio financeiro aos Tribunais para a promoção de ações de modernização e aperfeiçoamento na estrutura e processos da Justiça (peça 14, p.1-2) ;
	d) em relação ao Tribunal de Justiça do Distrito Federal e Territórios, é necessário esclarecer que a contratação do Banco do Brasil para a gestão e custódia dos depósitos judiciais, precatórios e Requisições de Pequeno Valor - RPVs, está amparada em regime concorrencial com outros atores do sistema financeiro e ensejou amplas discussões até que fosse alcançado o consenso de ambas as partes relativamente à forma de atuação do Banco esperada pelo Tribunal e também aos percentuais de remunerações que seriam praticados (peça 14, p. 2) ;
	e) o Banco, na oportunidade, apresentou proposta de melhor rentabilização, caso fosse do interesse do Tribunal automatizar e simplificar o atual modelo de acolhimento e pagamento de alvarás judiciais. Referidas automação e simplificação objetivam a integração de sistemas entre o Tribunal e o Banco do Brasil, possibilitando dar celeridade aos processos da justiça e o melhor atendimento à sociedade envolvida, tanto para cumprimento de suas obrigações em realizar depósitos judiciais, quanto, principalmente, para facilitar a disponibilização dos recursos à parte vencedora no processo (peça 14, p. 2) ;
	f) no que concerne à metodologia de cálculo em vigor a partir do 2º semestre de 2017, utilizada no estabelecimento da taxa de remuneração dos depósitos judiciais referentes ao Contrato 16/2020 (Verba de Relacionamento Negocial - VRN, Cláusula Décima) , informamos o que segue (peça 14, p. 2) :
	f.1 os recursos dos depósitos judiciais representam para o Banco do Brasil uma fonte de captação, a exemplo de outros instrumentos oferecidos pelo BB e pelas demais instituições financeiras como o CDB, Compromissadas e Letra Financeira. No depósito judicial, em especial, além da remuneração destinada aos clientes (índice poupança) , há o custo adicional da Verba de Relacionamento Negocial (VRN) , remuneração paga pelo Banco aos Tribunais como contrapartida pelo recebimento dos depósitos, além do custo específico de gestão/processamento desses recursos (peça 14, p. 2) ;
	f.2 o limite negocial do Banco está diretamente associado à Taxa Selic, que é a taxa de referência da economia, conceituada como a taxa média ajustada dos financiamentos diários apurados no Sistema Especial de Liquidação e de Custódia (Selic) para títulos federais, de risco soberano (peça 14, p. 3) ;
	f.3 pelo fato de a Taxa Selic representar o retorno médio dos títulos públicos, esses ativos oferecem retornos de baixo risco e elevada liquidez. A Taxa Média Selic (TMS) é a principal referência do BB e de toda a indústria bancária para a apuração de receita de oportunidade dos produtos de captação com recursos de livre direcionamento, incluídos os depósitos judiciais (peça 14, p. 3) ;
	f.4 alternativamente, para negociação exclusiva entre instituições financeiras, existe o Depósito Interfinanceiro (DI) , que é um título privado que auxilia no fechamento de caixa dos bancos, como instrumento de aplicação de recursos excedentes ou de captação de recursos. Os títulos têm elevada liquidez e baixo risco, normalmente associado à solidez dessas instituições. É o principal benchmark do mercado e é balizado pela Taxa Selic (peça 14, p. 3) ;
	f.5 assim, [...] "a taxa do CDI e da Selic são as que balizam todas as operações do mercado financeiro brasileiro. No caso dos bancos, eles devem captar recursos a taxas menores que o CDI/Selic, e aplicar recursos a taxas maiores que o CDI/Selic, em função do risco das operações." (Securato, J. R., Cálculo Financeiro das Tesourarias, 2015, p. 214) . No Banco do Brasil, os depósitos judiciais são remunerados pela regra da poupança, pro rata die, na forma dos contratos estabelecidos com os Tribunais. De acordo com a Lei nº 12.703. de 07.08.2012, a remuneração dos depósitos de poupança é composta de duas parcelas (peça 14, p. 3) ;
	i. A remuneração básica, dada pela Taxa Referencial - TR; e 
	ii. A remuneração adicional, correspondente a:
	 ii.1. 0,50% ao mês, enquanto a Meta da Taxa Selic ao ano for superior a 8,50%; ou
	 ii.2. 70% da Meta da Taxa Selic ao ano, mensalizada, enquanto a meta da taxa Selic ao ano for igual ou inferior a 8,50%.
	f.6 no que diz respeito à VRN, o cálculo é realizado a partir de percentual incidente sobre a Taxa Média Selic, pro-rata-die, com a remuneração do Tribunal variando de acordo com o comportamento dessa taxa. Esse percentual é negociado entre as partes sob o princípio da autonomia das vontades, levando-se em consideração, principalmente, o volume de recursos, o prazo do contrato, o regime de parceria (exclusividade ou concorrencial) e a situação de interligação entre sistemas (peça 14, p. 3-4) ;
	f.7 no caso do TJDFT, o contrato foi celebrado em regime concorrencial, o que implica sua taxa ser menor em comparação a Tribunais com contratos em regime de exclusividade. Essa diferença existe porque, nestes últimos, os recursos estarão no Banco pelo tempo do contrato, gerando estabilidade e previsibilidade; por outro lado, no modelo do TJDFT os recursos podem migrar para outra instituição ao longo do contrato, gerando incertezas, o que reflete em seu preço (peça 14, p. 4) ;
	f.8 a partir da Receita de Oportunidade, resultado da aplicação dos recursos excedentes no mercado financeiro, por meio da Taxa Selic ou mesmo do DI, deduzidas as despesas financeiras com a captação dos recursos (regra da poupança + VRN) , apura-se o spread bruto do Banco (peça 14, p. 4) ;
	f.9 do spread bruto ainda é necessário deduzir todas as outras despesas operacionais para se chegar ao spread líquido. De acordo com a Fipecafi (Resumo: A dimensão real do spread bancário. São Paulo, 2004. p. 21) , sobre o spread bruto ainda incidem os impostos da operação, despesas operacionais indiretas e, por fim, o valor para a provisão dos impostos indiretos (IR e CSLL) (peça 14, p. 4) ;
	g) portanto, não há qualquer irregularidade ou ilegalidade neste contrato (que, inclusive, decorreu de regular processo administrativo de inexigibilidade de licitação conduzido pelo TJDFT) , visto que a redução da remuneração do Tribunal ocorre em razão da queda da Taxa Selic, conforme previsto em contrato, acentuada pelos efeitos econômicos da pandemia do COVID-19 (peça 14, p. 4) ;
	h) com relação à determinação de informar as taxas contratadas com outros Tribunais, conforme já informado, as negociações e contratações são individualizadas e consideram diversas variáveis atinentes ao negócio (volume de recursos não contingenciados, prazo do contrato, regime de parceria - concorrencial ou exclusivo, e o estágio de interligação entre os sistemas) , o que torna prejudicada a comparação (peça 14, p. 4) ;
	i) entretanto, informamos, a seguir, as taxas de remuneração em vigor, e, conforme o princípio da publicidade, os instrumentos celebrados estão à disposição nos sítios eletrônicos dos Entes envolvidos (peça 14, p. 5-8) ;
Contratos com taxa de remuneração variável de acordo com a Meta Selic: 
a. Regime de exclusividade:
	Meta Selic (% a.a.) 
	                                                         Remuneração (% a.m.) 

		TJ-AC
	TJ-AL1
	TJ-BA2
	TJ-MA
	TJ-MT1
	TJ-PB
	TJ-RJ2
	TJ-SP

	14,25%
			0,140
				0,2700
	
	14,00%
		0,130
	0,140
		0,140
		0,2700
	
	13,75%
		0,128
	0,140
		0,138
		0,2700
	
	13,50%
		0,127
	0,140
		0,136
		0,2700
	
	13,25%
		0,125
	0,135
		0,134
		0,2600
	
	13,00%
		0,124
	0,135
		0,132
		0,2600
	
	12,75%
		0,122
	0,135
		0,130
		0,2600
	
	12,50%
		0,121
	0,135
		0,128
		0,2600
	
	12,25%
		0,119
	0,130
		0,126
		0,2500
	
	12,00%
		0,117
	0,130
		0,124
		0,2500
	
	11,75%
		0,116
	0,130
		0,122
		0,2500
	
	11,50%
		0,114
	0,130
		0,120
		0,2500
	
	11,25%
		0,113
	0,125
		0,118
		0,2400
	
	11,00%
		0,111
	0,125
		0,116
		0,2400
	
	10,75%
		0,110
	0,125
		0,114
		0,2400
	
	10,50%
		0,108
	0,125
		0,112
		0,2400
	
	10,25%
		0,106
	0,120
		0,110
		0,2300
	
	10,00%
		0,105
	0,120
	0,106
	0,108
		0,2300
	
	9,75%
		0,103 
	0,120
	0,103
	0,106
		0,2300
	
	9,50%
		0,102
	0,120
	0,101
	0,104
		0,2300
	
	9,25%
		0,100
	0,115
	0,098
	0,102
	0,124
	0,2200
	
	9,00%
		0,086
	0,115
	0,096
	0,088
	0,109
	0,2200
	0,174

	8,75%
		0,083
	0,115
	0,093
	0,085
	0,095
	0,2200
	0,157

	8,50%
	0,073
	0,080
	0,115 
	0,090
	0,082
	0,094
	0,2200 
	0,155

	8,25%
	0,071
	0,078
	0,110
	0,088
	0,080
	0,093
	0,2100
	0,153

	8,00%
	0,069
	0,076
	0,110
	0,085
	0,077 
	0,092
	0,2075 
	0,149

	7,75%
	0,067
	0,073
	0,110
	0,083
	0,075
	0,089
	0,2050
	0,144

	7,50%
	0,064
	0,071
	0,110
	0,080
	0,073
	0,087
	0,2025
	0,140

	7,25%
	0,062
	0,069
	0,105
	0,077 
	0,070
	0,084
	0,2000
	0,135

	7,00%
	0,060
	0,067
	0,105
	0,075
	0,070
	0,081
	0,1975
	0,130

	6,75%
	0,058
	0,064
	0,105
	0,072
	0,070
	0,078
	0,1950
	0,126

	6,50%
	0,056
	0,062
	0,105
	0,069
	0,070
	0,076
	0,1925
	0,121

	6,25%
	0,054
	0,060
	0,100
	0,066
	0,070
	0,073
	0,1900
	0,116

	6,00%
	0,052
	0,057
	0,100
	0,064
	0,070
	0,070
	0,1875
	0,111

	5,75%
	0,050
	0,055
	0,100
	0,061
		0,068
	0,1850
	0,107

	5,50%
	0,048
	0,053
	0,100
	0,058
		0,065
	0,1825
	0,102

	5,25%
	0,046
		0,095
	0,055
		0,062
	0,1800
	0,097

	5,00%
	0,044
		0,095
	0,052
		0,059
	0,1775
	0,092

	4,75%
	0,042
		0,095
	0,050
		0,056
	0,1750
	0,088

	4,50%
	0,040
		0,095
	0,047
		0,054
	0,1725
	0,083

	4,25%
	0,038
		0,090
	0,044
		0,051
	0,1700
	0,078

	4,00%
	0,036
		0,090
	0,041
		0,048
	0,1675
	0,073

	3,75%
	0,033
		0,090
	0,038
			0,1650
	0,068

	3,50%
	0,031
		0,090
	0,035
			0,1625
	0,063

	3,25%
	0,029
		0,085
	0,032
			0,1600
	0,058

	3,00%
	0,027
		0,085
	0,029
			0,1575
	0,053

	2,75%
	0,025
			0,026
				
	2,50%
	0,023
			0,023
				
Observações: 
1. TJ-AL e TJ-MT: Termo aditivo para complementação da tabela de remuneração em vias de formalização. 
2. TJ-BA e TJ-RJ: Contratos firmados em 2016, com metodologia anterior à usada pelo Banco atualmente. O Banco do Brasil vem negociando o reequilíbrio econômico-financeiro desses contratos em razão do resultado negativo.
b. Regime concorrencial
	Meta Selic (% a.a.) 
	            Remuneração (% a.m.) 

		TJ-DF1
	TJ-GO2
	CSJT3

	10,25%
	0,124
		
	10,00%
	0,121
	0,142
	
	9,75%
	0,118
	0,138
	
	9,50%
	0,115
	0,135
	
	9,25%
	0,112
	0,132
	
	9,00%
	0,109
	0,128
	0,090

	8,75%
	0,106
	0,125
	0,090

	8,50%
	0,103
	0,121
	0,090

	8,25%
	0,100
	0,118
	0,090

	8,00%
	0,098
	0,114
	0,090

	7,75%
	0,095
	0,111
	0,090

	7,50%
	0,092
	0,107
	0,090

	7,25%
	0,089
	0,104
	0,090

	7,00%
	0,086
	0,100
	0,090

	6,75%
	0,083
	0,097
	0,090

	6,50%
	0,080
	0,093
	0,090

	6,25%
	0,076
	0,090
	0,090

	6,00%
	0,073
	0,086
	0,090

	5,75%
	0,070
	0,083
	0,085

	5,50%
	0,067
	0,079
	0,083

	5,25%
	0,064
	0,075
	0,078

	5,00%
	0,061
	0,072
	0,075

	4,75%
	0,058
	0,068
	0,071

	4,50%
	0,055
	0,065
	0,068

	4,25%
	0,052
	0,061
	0,064

	4,00%
	0,049
	0,057
	0,060

	3,75%
	0,046
	0,054
	0,055

	3,50%
	0,043
	0,050
	0,053

	3,25%
	0,040
	0,047
	0,049

	3,00%
	0,037
	0,043
	0,045

	2,75%
		0,039
	
	2,50%
		0,036
	
	2,25%
		0,032
	
	2,00%
		0,028
	
1. TJ-DF: Contrato celebrado sem o compromisso de interligação com o sistema do Banco do Brasil, o que importa em condição de remuneração inferior ao pactuado com Tribunais com interligação. Além da redução de custos operacionais, a interligação possibilita dar celeridade aos processos da justiça e melhorar o atendimento à sociedade, tanto para cumprimento de suas obrigações em realizar depósitos judiciais, como na facilidade em disponibilização dos recursos à parte vencedora no processo. 
2. TJ-GO: Formalização de termo aditivo com o compromisso do Tribunal de interligação entre o seu sistema e o do Banco do Brasil, no prazo máximo de 180 dias. 
3. CSJT: Contrato que centraliza a prestação dos serviços de captação e manutenção dos saldos dos depósitos judiciais trabalhistas, precatórios e RPVs efetuados à ordem dos órgãos da Justiça do Trabalho de primeiro e segundo graus, mediante repasse ao CSJT de percentual aplicado sobre a média mensal desses saldos. Maioria dos TRTs estão interligados.
Contratos de exclusividade com percentual de remuneração fixo (metodologia não adotada mais pelo Banco do Brasil) :	
	                                 Remuneração (% a.m.) 

	TJ-AP1
	TJ-MG2
	TJ-RN3
	TJ-RR3

	0,000
	0,210
	0,110
	0,05

1. TJ-AP: Conforme previsão contratual, a remuneração está reduzida a 0,00% porque não houve interligação de sistemas no prazo estabelecido.
2. TJ-MG: Contrato firmado em 2015, ou seja, com metodologia anterior à usada pelo Banco atualmente. O Banco do Brasil vem negociando o reequilíbrio econômico-financeiro desses contratos em razão do resultado negativo para o Banco.
 3. TJ-RN e TJ-RR: Contratos firmados com metodologia anterior à usada pelo Banco atualmente. O Banco do Brasil vem negociando o reequilíbrio econômico-financeiro desses contratos em razão do resultado negativo para o Banco.
	j) importante destacar, neste contexto, que o Banco do Brasil não detém sob custódia todos os tribunais do país, atividade bancária essa restrita à competência de instituições financeiras públicas, conforme prevê a Lei Complementar nº 151, de 5 de agosto de 2015. Desta forma, ainda que sejam avaliadas as condições informadas no item 10 retro, de forma a permitir a completude das análises a serem efetuadas, é necessário integrar os dados das demais instituições financeiras. No caso específico do TJDFT, dado o regime concorrencial existente, há outras duas instituições financeiras envolvidas no processo (peça 14, p. 8) ;
	k) por fim, tendo em vista que o presente documento contêm informações estratégicas da empresa, protegidas pelo sigilo empresarial, com fulcro nos artigos 173, parágrafo 1º, inciso II, da Constituição Federal; 155, caput e § 1º, da Lei nº 6.404/76; 22 da Lei nº 12.527/11; 5º, §§ 1º e 2º, e 6º, inciso I, do Decreto nº 7.724/12; 195, inciso XI, da Lei nº 9.279/96; e 85, § 2º, da Lei nº 13.303/16, o Banco do Brasil requer a esse Tribunal de Contas da União a preservação de sua confidencialidade em grau de sigilo por prazo indeterminado, conforme assegura a Resolução TCU nº 294, de 18/04/2018 (peça 14, p. 8) .
7.	Em 29/07/2020, o presidente do Tribunal de Justiça do Distrito Federal e Territórios (TJDFT) , Exmo. desembargador Romeu Gonzaga Neiva, nos termos do art. 10, inciso II e parágrafo único da Lei 11.697/2008, e do art. 43, inciso I, do Regimento Interno do TJDFT, solicitou a vista dos autos, a fim de ter acesso ao documento sigiloso apresentado pelo Banco do Brasil S/A (peça 16) .
8.	Após análise desta Unidade Técnica (peça 14) , deduziu-se que a proposta de remuneração da Verba de Relacionamento Negocial (VRN) , estabelecida pelo BB em cenário econômico anterior, embora recente, encontrava-se, muito vantajoso ao TJDFT e desfavorável ao Banco do Brasil. (peça 17, p.10) 
9.	Diante dos esclarecimentos do Banco prestados à peça 14, fez-se proposta para que a representação fosse conhecida e julgada improcedente no mérito, arquivamento liminar do processo e ciência ao representante e ao Banco do Brasil (peça 17, p.11) .
10.	Em 3/3/2021 foi anexado ao presente processo um despacho do relator restituindo os autos à SecexFinanças para instrução nova da matéria à luz dos novos elementos acostados às peças 29 e 30. Perlustrando-se tais elementos, destaca-se que o primeiro Termo Aditivo ao Contrato de Prestação de Serviços 16/2020, na cláusula primeira, estabeleceu que o objeto era prorrogar o prazo de vigência e alterar a redação das cláusulas oitava, nona e décima quarta do contrato inicial, que, por sua vez, tinha por objeto a administração, pelo Banco, em caráter concorrencial, dos depósitos judiciais, à ordem do TJDFT, até o seu normal levantamento, firmado entre as partes em 28/01/2020, publicado no Diário Oficial da União de 29/01/2020 (peça 30, p.1-2) . Por sua vez, a cláusula segunda do aditivo estabeleceu que o fundamento legal do primeiro Termo Aditivo são as cláusulas décima sexta e décima sétima do contrato inicial c/c art. 57, inciso II, e art. 65, inciso II, da Lei 8.666/93 (peça 30, p.2) .
11.	A cláusula terceira do aditivo estabeleceu que a vigência do contrato inicial ficava prorrogada e vigorará pelo período de 28/01/2021 a 28/01/2022  porém  a prorrogação objeto do respectivo termo não impede a rescisão antecipada do contrato, a interesse da Administração, que poderá ocorrer em razão da conclusão do processo de credenciamento com Instituições Financeiras, cujo edital encontra-se em análise, tratado por meio do PA 0024396/2018 (peça 30, p.2) .
12.	Ademais, a cláusula quarta do aditivo estabelece que a redação da cláusula oitava do contrato inicial foi  alterada, e passou a vigorar assim: em razão dos termos ajustados no presente contrato, o desembolso dos recursos pelo Banco a título de Verba de Relacionamento Negocial (VRN) , em favor do TJDFT será realizado mensalmente, até o dia 10 (dez) do mês subsequente ao do fato gerador, de forma proporcional à vigência do presente contrato, com base na Média do Saldo Diário - MSD apurada em dias úteis, conforme os parágrafos primeiro, segundo, terceiro e quarto desta cláusula (peça 30, p. 3-7) :
	                        Selic (a.a) 
	Índice de remuneração (a.m) 

	10,00%
	0,121%

	9,75%
	0,118%

	9,50%
	0,115%

	9,25%
	0,112%

	9,00%
	0,109%

	8,75%
	0,106%

	8,50%
	0,103%

	8,25%
	0,100%

	8,00%
	0,098%

	7,75%
	0,095%

	7,50%
	0,092%

	7,25%
	0,089%

	7,00%
	0,086%

	6,75%
	0,083%

	6,50%
	0,080%

	6,25%
	0,076%

	6,00%
	0,073%

	5,75%
	0,070%

	5,50%
	0,067%

	5,25%
	0,064%

	5,00%
	0,061%

	4,75%
	0,058%

	4,50%
	0,055%

	4,25%
	0,052%

	4,00%
	0,049%

	3,75%
	0,046%

	3,50%
	0,043%

	3,25%
	0,040%

	3,00%
	0,037%

	2,75%
	0,033%

	2,50%
	0,030%

	2,25%
	0,027%

	2,00%
	0,024%

	1,75%
	0,021%

	1,50%
	0,018%

	1,25%
	0,015%

	1,00%
	0,011%

PARÁGRAFO ÚNICO - Os demais parágrafos e inciso da cláusula oitava permanecem inalterados.
13.	A cláusula quinta  do aditivo estabelece que o parágrafo primeiro da cláusula nona do contrato inicial passou a vigorar conforme a seguir: "Em caso de alterações em qualquer das condições indicadas no caput desta cláusula, e na hipótese da taxa Selic ser inferior a 1,00% a.a. ou superior a 10,00% a.a., fica estabelecido que o Banco realizará nova análise financeira do negócio e apresentará ao TJDFT nova proposta de remuneração, cuja alteração será feita por acordo entre as partes, nos termos do art. 65, inciso II, da Lei 8.666/1993." Sendo que os demais parágrafos da cláusula nona permanecem inalterados, parágrafo único (peça 30, p.4-5) .
14.	A cláusula sexta do aditivo trata da alteração da redação da cláusula décima quarta do contrato inicial ficou alterada, devido à inclusão do parágrafo quarto: O BANCO assegurará, em eventual transferência de depósitos, o histórico das contas e os registros individualizados de cada depósito judicial preservados, garantindo adoção dos seguintes procedimentos: I - Fornecimento da relação individualizada dos depósitos judiciais, contendo a identificação do depositante e do favorecido, o número do processo e o órgão jurisdicional a que estiver vinculado e o número da conta e o valor do depósito acrescido da respectiva remuneração que lhe foi originalmente atribuída, ressalvados os casos, devidamente comprovados, em que o BANCO não dispuser dessas informações." (peça 30, p.5) .
15.	A cláusula sétima do aditivo trata da vigência e eficácia da seguinte forma: o presente termo aditivo terá vigência a partir de 28/01/2021 e eficácia a partir da data de sua publicação no Diário Oficial da União (peça 30, p.5-6) .
16.	A cláusula oitava do aditivo ratifica as demais cláusulas do contrato inicial de 28/01/2020 que pelo mesmo aditivo não foram modificadas (peça 30, p.6) .
17.	A cláusula nona do aditivo que trata da publicação estabelece que incumbirá ao TJDFT providenciar, a sua custa, a publicação do extrato do respectivo aditivo, no Diário Oficial da União, conforme a legislação vigente (peça 30, p.6) .
EXAME TÉCNICO
18.	O exame dos novos elementos acostados às peças 29 e 30, que chegaram ao gabinete do relator em 1º/3/2021, e devolvidos à SecexFinanças para nova instrução informam que o TJDFT celebrou o primeiro  termo aditivo ao Contrato 16/2020 com o Banco do Brasil S/A numa clara demonstração de composição voluntária entre ambos.
19.	No referido primeiro termo aditivo ao Contrato 16/2020 ambas as partes firmaram novas taxas de remuneração para os depósitos judiciais no âmbito do Contrato de Prestação de Serviços nº 16/2020 (peça 30, p.3-4) .
20.	Referidas taxas de remuneração são o alvo principal desta representação que diante da celebração do primeiro termo aditivo ao Contrato 16/2020  perde o fundamento principal de mérito.
21.	Entre as principais mudanças trazidas pelo primeiro termo aditivo, concernente à metodologia de cálculo, comenta-se que:
		a) antes do 1º primeiro aditivo o intervalo do quadro de taxa Selic e respectiva remuneração ao TJDFT tinha como patamar máximo o valor de 10,25% a.a. e 0,124% a.m. e mínimo de 3,00% a.a. e 0,037% a.m., mas depois do aditivo o patamar máximo é de 10,00% a.a. e 0,121% a.m. e mínimo de 1,00% a.a. e 0,011% a.m. conforme os quadros da peça 14, p. 5-8 e peça 30, p.3-7 ou seja, foram suprimidas a taxa Selic anual de 10,25% a.a e a correspondente remuneração mensal de 0,124% a.m ao TJDFT e acrescentados as seguintes novos valores aos que já haviam :
	
	                        Selic (a.a) 
	Índice de remuneração (a.m) 

	2,75%
	0,033%

	2,50%
	0,030%

	2,25%
	0,027%

	2,00%
	0,024%

	1,75%
	0,021%

	1,50%
	0,018%

	1,25%
	0,015%

	1,00%
	0,011%

	b) sendo que na hipótese da taxa Selic ser inferior a 1,00% a.a. ou superior a 10,00% a.a. fica estabelecido que o BANCO realizará nova análise financeira do negócio e apresentará ao TJDFT nova proposta de remuneração, cuja alteração será feita por acordo entre as partes, nos termos do art. 65, inciso II, da Lei 8.666/1993 (peça 30, p.5-6) ; 
	c)  o desembolso dos recursos pelo Banco a título de Verba de Relacionamento Negocial (VRN) , em favor do TJDFT será realizado mensalmente, até o dia 10 (dez) do mês subsequente ao do fato gerador, de forma proporcional à vigência do presente contrato, com base na Média do Saldo Diário - MSD apurada em dias úteis, conforme os parágrafos primeiro, segundo, terceiro e quarto da cláusula oitava do contrato inicial (peça 30, p.3-7) .
22.	Sendo assim, o julgamento de mérito da representação em comento torna-se sem efeito pela perda do objeto processual.
CONCLUSÃO
23.	A celebração do primeiro termo aditivo ao Contrato 16/2020 demonstra que ambas as partes transigiram com conveniência, necessidade e oportunidade, tendo-se em conta que tanto o TJDFT e o Banco do Brasil S/A obtiveram acesso liberado as peças dos presentes autos.
24.	Sendo assim, cabe ao tribunal encerrar a presente representação por conta da perda de objeto.  
PROPOSTA DE ENCAMINHAMENTO
25.	Ante o exposto, submetem-se os autos à consideração superior, propondo:
conhecer da presente representação, satisfeitos os requisitos de admissibilidade previstos nos arts. 235 e 237, inciso III, do Regimento Interno deste Tribunal, e no art. 103, § 1º, da Resolução - TCU 259/2014, para, no mérito, considerá-la improcedente;
 apor chancela de sigilo na presente instrução, tendo em vista conter informações estratégicas da empresa, protegidas pelo sigilo empresarial, com fulcro nos artigos 173, parágrafo 1º, inciso II, da Constituição Federal; 155, caput e § 1º, da Lei nº 6.404/76; 22 da Lei nº 12.527/11; 5º, §§ 1º e 2º, e 6º, inciso I, do Decreto nº 7.724/12; 195, inciso XI, da Lei nº 9.279/96; e 85, § 2º, da Lei nº 13.303/16;
dar ciência do acórdão a ser prolatado acompanhado dos respectivos voto e relatório ao Tribunal de Justiça do Distrito Federal e dos Territórios e ao Banco do Brasil S.A.
o arquivamento do presente processo nos termos dos arts 169, inciso III e 201, § 3º do RI/TCU.
Por meio do Despacho à peça 35, de 10/8/2021, solicitei a manifestação do Ministério Público junto ao TCU, que, representado pela Procuradora-Geral Cristina Machado da Costa e Silva, manifestou-se de acordo com a proposta de encaminhamento oferecida pela unidade técnica, conforme o Parecer à peça 36.

não há

Procuradora-Geral Cristina Machado da Costa e Silva.

REPRESENTAÇÃO. POSSÍVEIS IRREGULARIDADES REFERENTES ÀS TAXAS DE REMUNERAÇÃO DOS DEPÓSITOS JUDICIAIS À ORDEM DO TJDFT, ESTABELECIDAS PELO BANCO DO BRASIL S/A. IMPROCEDÊNCIA. CIÊNCIA AOS INTERESSADOS.

REPRESENTAÇÃO (REPR)

Secretaria de Controle Externo do Sistema Financeiro Nacional (SecexFinan).

Em análise Representação oferecida pelo então presidente do Tribunal de Justiça do Distrito Federal e Territórios (TJDFT) Exmº. Desembargador Romão Oliveira, sobre possíveis irregularidades referentes às taxas de remuneração dos depósitos judiciais à ordem do TJDFT, estabelecidas pelo Banco do Brasil S/A, no âmbito do Contrato de Prestação de Serviços nº 16/2020. 
2.	A documentação inicial da presente Representação foi protocolada no TCU em 29/1/2020. 
3.	Em 1/3/2020 o TJDFT celebrou o primeiro termo aditivo ao Contrato 16/2020 com o Banco do Brasil S/A. Restou demonstrada, portanto, a composição voluntária entre ambas as partes, que firmaram novas taxas de remuneração para os depósitos judiciais no âmbito do Contrato de Prestação de Serviços nº 16/2020 (peça 30, p.3-4) . 
4.	Referidas taxas de remuneração são o alvo principal desta Representação que diante da celebração do primeiro termo aditivo ao Contrato 16/2020 perde o fundamento principal de mérito.
5.	Por essa razão, a unidade técnica propõe:
"25.	Ante o exposto, submetem-se os autos à consideração superior, propondo:
conhecer da presente representação, satisfeitos os requisitos de admissibilidade previstos nos arts. 235 e 237, inciso III, do Regimento Interno deste Tribunal, e no art. 103, § 1º, da Resolução - TCU 259/2014, para, no mérito, considerá-la improcedente;
 apor chancela de sigilo na presente instrução, tendo em vista conter informações estratégicas da empresa, protegidas pelo sigilo empresarial, com fulcro nos artigos 173, parágrafo 1º, inciso II, da Constituição Federal; 155, caput e § 1º, da Lei nº 6.404/76; 22 da Lei nº 12.527/11; 5º, §§ 1º e 2º, e 6º, inciso I, do Decreto nº 7.724/12; 195, inciso XI, da Lei nº 9.279/96; e 85, § 2º, da Lei nº 13.303/16;
dar ciência do acórdão a ser prolatado acompanhado dos respectivos voto e relatório ao Tribunal de Justiça do Distrito Federal e dos Territórios e ao Banco do Brasil S.A."
6.	Por meio do Despacho à peça 35, de 10/8/2021, solicitei a manifestação do Ministério Público junto ao TCU, que, representado pela Procuradora-Geral Cristina Machado da Costa e Silva, manifestou-se de acordo com a proposta de encaminhamento oferecida pela unidade técnica, conforme o Parecer à peça 36.
7.	Diante desse cenário, acolho a proposta uníssona da unidade técnica no sentido de considerar a presente Representação improcedente.
8.	Por fim, deve ser aposta chancela de sigilo na instrução à peça 32 e ao Relatório que fundamenta a presente deliberação, tendo em vista conter informações estratégicas protegidas pelo sigilo empresarial, com fulcro nos artigos 173, parágrafo 1º, inciso II, da Constituição Federal; 155, caput e § 1º, da Lei nº 6.404/76; 22 da Lei nº 12.527/11; 5º, §§ 1º e 2º, e 6º, inciso I, do Decreto nº 7.724/12; 195, inciso XI, da Lei nº 9.279/96; e 85, § 2º, da Lei nº 13.303/16.
9.	Ante o exposto, voto por que o Tribunal adote a minuta de acórdão que ora submeto à apreciação deste Colegiado.
TCU, Sala das Sessões, em 15 de dezembro de 2021.
RAIMUNDO CARREIRO 
Relator